【裁判字號】    99,訴,81
【裁判日期】    990914
【裁判案由】    損害賠償
【裁判全文】
臺灣士林地方法院民事判決                99年度訴字第81號
原      告  丙○○
訴訟代理人  林慧音律師
            莫詒文律師
被      告  乙○○
訴訟代理人  丁○○
            甲○○
上列當事人間損害賠償事件，本院於民國99年8 月26日言詞辯論
終結，判決如下：
    主      文
被告應給付原告新臺幣肆拾貳萬肆仟佰玖拾捌元，及自民國九
十八年十一月十日起至清償日止，按週年利率5 ％計算之利息。
原告其餘之訴駁回。
訴訟費用由被告負擔十分之四，餘由原告負擔。
本判決第一項得假執行。但如被告以新臺幣肆拾貳萬肆仟佰玖
拾捌元為原告預供擔保，得免為假執行。
原告其餘假執行之聲請駁回。
    事實及理由
一、原告起訴主張：原告前於民國97年11月4 日上午8 時7 分，
    騎乘車牌號碼EDV-530 號機車（下稱甲車）行經臺北市○○
    區○○路3 段50巷地下2 樓停車場時，係行駛於順向車道，
    並未逆向、超速行駛，適被告乙○○駕駛車牌號碼5E-4 071
    號自用小客車（下稱乙車），在同一樓層往出口方向行駛時
    撞及，因而致原告受有左側脛腓骨開放性骨折、左膝受傷、
    左小腿穿刺傷1 公分之傷害（下稱系爭事故），被告之行為
    已構成侵權行為，自應負損害賠償責任。而原告因系爭事故
    受有支出醫療用品費用新臺幣（下同）5,200 元、複診費用
    5,078 元、往返醫療交通費用1 萬500 元、看護費用18萬元
    、機車修護費4,500 元及減少薪資收入24萬3,648 元之損害
    。又因系爭事故受傷，除肉體痛苦外，並因此導致精神痛苦
    ，且未能參加長子婚禮，及參與登山社團活動，履行社團幹
    部義務，所受精神上痛苦至大，被告應賠償原告非財產損害
    之慰撫金60萬元。為此，依民法第184 條、第193 條、第19
    5 條等規定，請求被告給付等語，並聲明：(一)被告應給付原
    告104 萬8,926 元，及自起訴狀繕本送達翌日起至清償日止
    按年息5 ％計算之利息。(二)原告願供擔保，請准宣告假執行
    。
二、被告則以：系爭事故發生地點右側為牆壁，被告以低速行駛
    於地下室內，實無法注意右側狀況，應認已盡注意義務，而
    原告從平面入口斜坡往下，未注意車前狀況，亦未減速慢行
    ，致擦撞被告車輛右前側，現場並無煞車痕跡，原告就損害
    之發生，為與有過失。而原告已請領強制汽車責任險費3 萬
    4,055 元，依法亦應扣減。又國軍松山總醫院醫囑原僅記載
    出院後宜休養3 個月，何以出院後卻須休養6 個月，是否有
    其他因素導致傷勢加重不明。而系爭事故發生當時原告已64
    歲餘，距離強制退休年齡不到1 年，原告請求1 年薪資之損
    失顯屬無據，其薪資收入之損失之請求應以國軍松山總醫院
    診斷證明書所記載之居家休養6 個月為限，超過6 個月部分
    之請求，應屬無據。至機車修護費用部分，應扣除折舊之數
    額。而被告每月收入僅約3 萬餘元，家中尚有妻小待扶養，
    原告請求慰撫金實屬過高等語置辯，並聲明求為判決：(一)原
    告之訴及假執行聲明均駁回。(二)如受不利益判決，請准提供
    擔保免予假執行。
三、經查：
  (一)如下事實為兩造所不爭執：
  1.被告於97年11月4 日上午8 時7 分許，駕駛乙車，在臺北市
    ○○區○○路3 段50巷地下2 樓停車場往出口方向行駛，而
    原告則騎乘甲車自其右方駛來，兩車發生擦撞致原告倒地，
    因此受有左側脛腓骨開放性骨折、左膝受傷、左小腿穿刺傷
    1 公分之傷害，其所有之甲車並因此受損。
  2.被告因系爭事故受傷接受治療及需要而支出之醫療用品費用
    為5,200 元、複診醫療費用為5,078 元、就診交通費用為1
    萬500 元，並於住院15日期間需人看護。
  3.被告因系爭事故，經本院內湖簡易庭98年度湖交簡字第453
    號，判決犯過失傷害罪，處有期徒刑4 月確定。
  4.原告係33年6 月15日生，學歷為國中補校畢業，系爭事故發
    生時任職大統貿易股份有限公司擔任包裝人員，並擔任臺灣
    新文化登山會會務幹部。
  (二)上開事實，且有診斷證明書（本院98年度湖調字第147 號卷
    第13頁以下，該案卷下稱147 號卷）、聘書（147 號卷第39
    頁）等，附卷可稽，並經本院調取98年度湖交簡字第453 號
    、臺灣士林地方法院檢察署98年度偵字第4034號卷宗（該案
    卷下稱偵查卷）查核屬實，均堪認為真實。
四、茲原告主張依據民法第184 條、第193 條、第195 條規定請
    求被告給付，被告則以前開情詞置辯。本院判斷如下：
  (一)按「因故意或過失，不法侵害他人之權利者，負損害賠償責
    任。」；「不法侵害他人之身體或健康者，對於被害人因此
    喪失或減少勞動能力或增加生活上之需要時，應負損害賠償
    責任。」；「不法侵害他人之身體、健康、名譽、自由、信
    用、隱私、貞操，或不法侵害其他人格法益而情節重大者，
    被害人雖非財產上之損害，亦得請求賠償相當之金額。」；
    「負損害賠償責任者，除法律另有規定或契約另有訂定外，
    應回復他方損害發生前之原狀。」；「第一項情形，債權人
    得請求支付回復原狀所必要之費用，以代回復原狀。」，民
    法第184 條第1 項前段、第193 條第1 項、第195 條第1 項
    前段及第213 條第1 項、第3 項分別定有明文。而物被毀損
    時，被害人除得依民法第196 條請求賠償外，並不排除民法
    第213 條至第215 條之適用，惟民法第196 條之規定即係第
    213 條之法律另有規定，請求賠償物被毀損所減少之價額，
    得以修復費用為估定之標準，但以必要者為限，如修理材料
    以新品換舊品，應予折舊（最高法院77年5 月17日民事庭總
    會決議可資參照），是就物受損壞而請求賠償修復費用之零
    件部分，自應計算折舊予以扣減。
  (二)次按損害賠償之債，以有損害之發生及有責任原因之事實，
    並二者之間，有相當因果關係為成立要件。故原告所主張損
    害賠償之債，如不合於此項成立要件者，即難謂有損害賠償
    請求權存在（最高法院48年度台上字第481 號判例意旨參照
    ）。至所謂相當因果關係，係以行為人之行為所造成之客觀
    存在事實，依經驗法則，可認通常均可能發生同樣損害之結
    果而言；如有此同一條件存在，通常不必皆發生此損害之結
    果，則該條件與結果並不相當，即無相當因果關係；不能僅
    以行為人就其行為有故意過失，即認該行為與損害間有相當
    因果關係（最高法院90年度台上字第772 號判決意旨參照）
    。是侵權行為損害賠償請求權人得向侵權行為人請求之範圍
    ，必以所受損害，與責任原因事實間，依其情形均可發生同
    樣之損害，而為回復原狀所必要者，始堪肯認在得請求賠償
    之列。
  (三)系爭事故發生之現場為臺北市○○路○ 段50號之私人地下停
    車場，非屬道路，雖無時速限制之規範，而依據被告在警訊
    中供稱：時速約10至15公里等語（偵查卷第10頁），而最早
    於員警訪談所製作之交通事故談話紀錄表上，則記載時速為
    20至30公里，並經被告簽名確認無誤（偵查卷第22頁），惟
    無論何者屬實，縱係行駛在地下停車場之非公用道路範圍，
    車輛駕駛人仍有於行至車道交會口時減速慢行，並隨時注意
    車前狀況，做好隨時煞停準備之注意義務，其有違反而致侵
    害他人權利者，即應負過失侵權行為損害賠償責任。而系爭
    事故發生之經過，業據原告提出現場錄影為證（外放證物袋
    ），觀之該光碟內容影像顯示，乃原告騎乘甲車自畫面正前
    方駛來，被告則駕駛乙車自畫面右側車道往左行駛，原告於
    行至車道交會口前，已發現被告來車，而兩腳離開甲車腳踏
    墊欲支撐身體並煞車，但已不及，致甲車有行車不穩現象，
    而仍續行進入車道交會口範圍內，被告則未減速即駛入該車
    道交會口，致乙車右側擦撞甲車，原告因而倒地等情，業經
    本院勘驗該光碟畫面查明無誤。另參照被告於刑事案件警訊
    中，復供稱：：「我由北向南往停車場出口車道時，我感覺
    到我車右邊有振動擦撞感覺，我楞了一、二秒時間我才發現
    被撞到，即停車下車察看... 對方車速因我沒有看見不清楚
    他的車速」等語（偵查卷第10頁以下），以之與前開現場錄
    影畫面互核，堪認被告確實有行經車道交會口，未減速慢行
    ，且未注意車前狀況，而未發現交會車道來車致發生系爭事
    故之過失，因此導致原告身體受有前述傷害，所有之機車亦
    受損壞，要已構成過失侵權行為，自應依上揭規定就原告因
    此所受之財產上及非財產上損害，負侵權行為損害賠償責任
    。被告雖抗辯其行車右側為牆壁，致無法注意云云，但觀之
    現場錄影畫面顯示，被告行向右側非為牆壁，而係停車位，
    雖有樑柱及在原告來向左側有一堵牆壁，但僅佔部分空間，
    非全然不能注意該車道交會處之狀況，此由原告於行臨該處
    時業已發現被告來車而有所反應一節互核，亦堪認定，況被
    告於行至肇事車道口前，果已知右側車道來車有視線遭遮蔽
    之虞，更應減速以保持安全，其未減速為適當之安全措施，
    即屬未盡注意義務，要無礙於前述過失責任有無之判斷。
  (四)原告所主張被告應賠償之損害，應視損害是否確實發生、與
    原因事實間是否具備相當因果關係為斷，要如前述。本院謹
    就其主張各項數額金錢依法得否請求給付加以判斷如下：
  1.關於原告請求被告賠償因系爭事故受傷接受治療及需要而支
    出之醫療用品費用為5,200 元、複診費用為5,078 元、交通
    費用為1 萬500 元部分：原告確有上開部分支出，為被告所
    不爭執，且各該支付應認與原告受前述傷害回復原狀間有因
    果關係，原告請求被告如數賠償，尚無不合。
  2.關於原告請求被告給付看護費18萬元部分：原告主張其傷勢
    於復原期間6 個月內，為需人照護一節，雖被告表示對於住
    院15日期間有看護必要不爭執，但就其餘期間原告有無受看
    護之必要，則予以否認。然依據國軍松山總醫院就原告接受
    治療之過程函覆本院略以：「1.病患為左側脛腓骨開放性骨
    折行清創及骨折復位暨鋼釘固定手術治療。2.病患因骨折處
    為開放性骨折，於後續門診追蹤顯示其骨折處癒合不良，較
    正常骨折癒合期3 個月更長，約6 個月後X 光方顯示骨折癒
    合。3.病患因復原期間行動不便，故建議專人照護，以避免
    後續跌倒意外。」等語（本院第51頁），足認原告所受傷害
    因癒合不良致療癒期間達6 個月，於該期間內有受專人照護
    之必要，則原告自97年11月4 日受傷至骨折癒合之98年5 月
    3 日止6 個月期間，得請求被告賠償看護費，而其主張以18
    0 日為期按日以1,000 元計算，並提出其子媳女胡利敏所出
    具自97年11月4 日至98年5 月1 日止之看護費用證明書為證
    （147 號卷第35頁），尚非無據，且未逾其得請求之數額，
    應屬可採。被告抗辯原告接受治療痊癒而需受看護期間僅15
    日，要與前述證據資料證明之事實不合，為不能採取。
  3.關於原告請求賠償機車修繕費4,500 元部分：原告因系爭事
    故導致其所有之甲車受損，依據民法第184 條第1 項前段及
    第213 條第1 項、第3 項規定，得請求被告賠償所有物受損
    修復之費用，原告就此雖提出機車行估價單1 紙為證（147
    號卷第36頁），上載零件費用共4,500 元，然甲車為83年3
    月出廠，有車籍查詢資料可稽（偵查卷第34頁），迄至系爭
    事故發生之97年11月，使用年數已逾14年，原告請求被告賠
    償修復所需零件費用，參照上揭判例意旨，應扣除折舊之數
    額。依據系爭事故發生時之規範即98年9 月14日修正前營利
    事業所得稅查核準則第95條第8 款規定：「固定資產提列折
    舊採用平均法或定率遞減法者，以一年為計算單位；其使用
    期間未滿一年者，按實際使用之月數相當於全年之比例計算
    之；不滿一月者，以月計。」而甲車出廠時間為83年3 月，
    計算至97年11月撞擊受損止，應提列折舊年數為14年，再依
    行政院公布之「固定資產耐用年數表」及「固定資產折舊率
    表」，機器腳踏車之耐用年數為3 年，依定率遞減法每年應
    折舊536/1000。又按固定資產採用定率遞減法者，其最後1
    年度之未折減餘額，以等於成本10分之1 為合度，98年5 月
    27日修正前所得稅法第54條第3 項定有明文，原告所有之甲
    車於車損時應提列14年之折舊年數，已超過機器腳踏車耐用
    年限3 年，參照上述規定，其車輛之零件更換費用折舊後之
    餘額應以1/10計算為當，故原告此部分所得請求之損害賠償
    金額應為450 元（計算式：4500×1/10=450）。
  4.原告請求賠償減少薪資收入之損失24萬3,648 元部分：第三
    人大好藥品企業股份有限公司分別於97年5 月、7 月、9 月
    、11月各匯付原告2 萬160 元、2 萬640 元、1 萬9,200 元
    、2 萬1,840 元，大統公司則於同年10月匯付原告1 萬9,68
    0 元等情，有存款存根聯5 紙（本院卷一第26頁）為證，堪
    認為真實。又依據原告所提出由大統公司所出具之服務證明
    書（147 號卷第37頁），上載原告係自95年9 月1 日起在該
    公司任職，雖前述原告所提出之匯款紀錄，多非大統公司匯
    付，原告就此稱係因大統公司與大好公司會計調整需求，而
    由大統公司藉由大好公司名義匯款等語，另參照稅務電子閘
    門財產所得調件明細表顯示（本院卷二第74頁以下、第93頁
    以下），原告曾於94年度申報自大統公司受領薪資所得30萬
    6,000 元，95年申報自大統公司受領薪資所得18萬4,992 元
    ，而96至98年度則均無申報來自大統公司之薪資所得之紀錄
    。但原告於受傷之97年11月當時確有受僱於大統公司，當月
    並受領由大好公司給付之薪資2 萬1,840 元，而雇主如何為
    薪資給付、是否符於稅捐稽徵法或商業會計法之規定等項，
    均非受僱人所得左右，而原告為33年出生，事故發生時雖年
    已64歲，將屆可以退休之齡，但勞動基準法或行政法規所規
    範之勞動年齡限制，非必為所有人具備勞動能力之期限，亦
    非民事法律關係上受僱取薪之強制禁止規範，故應認原告確
    仍有勞動能力而受僱於人之事實，被告抗辯原告已屆退休之
    齡，應無因受傷喪失工作收入之損害云云，尚非可取。而原
    告受上開傷害，依據前述國軍松山總醫院函覆內容，當認原
    告受傷骨折之治癒期間為6 個月，嗣併因移除鋼釘需要而自
    98年11月16日起住院至同年月26日出院，共11日，亦有診斷
    證明書（本院卷一第216 頁）及病歷（本院卷一第151 頁以
    下），附卷可考，堪認該期間原告確因無法工作而受有薪資
    收入之損害。而其治癒期間既僅需6 個月，雖原告所提出之
    診斷證明書（147 號卷第13頁）記載：「宜半年後拆除腓骨
    固定物及一年後拆除脛骨固定物」，但亦同載明：「休養及
    居家看護六個月」，可知雖脛骨固定須待手術1 年後始得拆
    除，但因復原須休養之期間為6 個月，應認僅該6 個月期間
    及後續住院移除鋼釘住院期間為無法從事原來之勞動。此外
    ，復未經原告另舉證證明其原來從事之包裝工作為特別需負
    重之勞動，及其於骨折癒合後，確實仍無法繼續原來之包裝
    人員工作，則應認原告得請求賠償之工作薪資收入損失為6
    個月又11日，而原告主張其每月可得薪資收入按97年5 月、
    7 月、9 月、10月、11月各2 萬160 元、2 萬640 元、1 萬
    9,200 元、1 萬9,680 元、2 萬1,840 元之平均數計算為2
    萬304 元，要非無據，則原告得請求被告賠償之此項金額為
    12萬9,269 元〈（11/30+6 ）x20304=129268.8 ，不滿1 元
    部分4 捨5 入，下同〉，其餘所請求被告賠償無法工作減少
    薪資收入之損失，則屬無據。
  5.關於原告請求精神慰撫金60萬元部分：按慰藉金之賠償須以
    人格權遭遇侵害，使精神上受有痛苦為必要，其核給之標準
    固與財產上損害之計算不同，然非不可斟酌雙方身分資力與
    加害程度，及其他各種情形核定相當之數額（最高法院51年
    台上字第223 號判例意旨參照）。本件原告因遭原告駕車撞
    及致受有前載傷害，其身體受傷，精神必感痛苦，茲審酌被
    告上述過失態樣、原告受傷程度、治療復原期間，及原告學
    歷為國中補校畢業，系爭事故發生時任職大統貿易股份有限
    公司擔任包裝人員，並擔任臺灣新文化登山會會務幹部，受
    傷骨折行動不便期間，適逢其子汪浩於97年11月29日舉行婚
    宴，有請柬1 紙，附卷可佐（147 號卷第38頁），因受傷勢
    有不便，治療至復原期間亦無法從事登山休閒活動，並其96
    、97年度申報納稅之所得額各為3 萬9,621 元、2 萬680 元
    ，財產總額均為532 萬6,980 元之資力，而被告為大學畢業
    ，擔任工程師工作，96、97年度申報納稅之所得總額各為57
    萬5,501 元、63萬4,800 元，財產總額均為32萬5,400 元等
    一切情狀，認被告應賠償原告之慰撫金數額以20萬元為適當
    ，原告主張逾此之數額，不能認為可取。
  6.綜上，原告得主張因被告侵權行為所受損害，而得依據民法
    第184 條第1 項前段、第193 條第1 項、第195 條第1 項前
    段規定，請求被告賠償之數額為53萬497 元（5200+5078+10
    500+180000+450+129269 + 200000＝530497）。而原告未具
    體主張被告之行為如何背於善良風俗、故意違反保護他人之
    何種法律，並提出證據加以證明，而併引據民法第184 條第
    1 項後段、第2 項規定請求，就逾前開得認有據之金錢請求
    ，仍不能認為有據。至原告引據之193 條第2 項、第195 條
    第1 項後段、第2 項、第3 項規定，則均與其在本件主張之
    損害無涉，要屬贅為援引，亦無礙於得許請求賠償範圍之判
    斷，合此敘明。
  (五)次按損害之發生或擴大，被害人與有過失者，法院得減輕賠
    償金額或免除之，為民法第217 條第1 項所明定，此項規定
    之目的在謀求加害人與被害人間之公平性，倘受害人於事故
    之發生亦有過失時，由加害人負全部賠償責任，未免失之過
    苛，是以賦予法院得不待當事人之主張，減輕其賠償金或免
    除之職權。本件系爭事故之發生，乃肇因於被告行經車道交
    會口，未減速慢行，且未注意車前狀況，而未發現交會車道
    來車致發生系爭事故之過失，已如前述。然依據事故現場之
    現場圖繪製情形及前述當事人在刑事案件中所為供陳，與事
    故現場錄影畫面，可知原告於行至車道將會口前，亦有未減
    速慢行，做好隨時可以煞停之準備，致雖已發現左向原告來
    車，猶不及及時停車而仍駛入車道交會口範圍內以致肇事，
    亦同有過失，本院審酌上開兩造各自過失之情狀，認被告亦
    為與有過失，其與被告應負擔之過失責任則各為20％、80％
    ，依據前開規定，自應按比例減輕被告之賠償責任，而經此
    核減後，被告應賠償原告之數額為42萬4,398 元（530497x8
    0 ％＝424397.6）。
  (六)第按強制汽車責任保險給付種類有三，即傷害醫療費用給付
    、殘廢給付及死亡給付。而醫療費用給付，其受益人為為受
    害人本人；保險人依強制汽車責任保險法規定給付之保險金
    ，視為加害人或被保險人損害賠償金額之一部分，加害人或
    被保險人受賠償請求時，得扣除之，94年2 月5 日修正強制
    汽車責任保險法第27條第1 項、第11條第1 項第1 款、第32
    條分別定有明文。而原告因受此事故之傷害，雖已經受領強
    制汽車責任保險保險人台壽產物保險股份有限公司給付3 萬
    4,055 元，但以該保險人所製作之傷害醫療給付費用明細表
    （本院卷一第220 頁），與原告所提出之相關單據加以核對
    ，均無重疊或金額相同者，足認原告主張該已受領保險給付
    部分不在本件請求範圍內，為可採取，自無別予扣除之問題
    ，被告抗辯應將保險給付金額自原告請求中扣除，洵非有據
    。
  (七)末按民法第213 條第2 項所謂因回復原狀而應給付金錢者，
    如所侵害者為金錢，則應返還金錢暨如所侵害者為取得利益
    之物，則於返還原物外更應給付金錢抵償其可得利益，始克
    回復原狀是。我民法明定身體、健康之傷害，應為金錢賠償
    （民法第193 條、第195 條第1 項前段），此即民法第213
    條第1 項所謂法律另有規定，自無適用同條規定之餘地（最
    高法院56年度台上字第1863號判例意旨參照），即以身體被
    傷害而請求金錢賠償者，固不得依民法第213 條第2 項請求
    就該金錢加給利息，惟侵權行為人支付該金錢遲延時，被害
    人非不得依民法第233 條第1 項規定請求法定利息（最高法
    院70年度台上字第689 號判例意旨參照）。是因侵權行為受
    害應回復原狀義務而得請求給付金錢者，因該等侵權行為損
    害賠償債務為無確定期限者，自得請求時起，如經債權人催
    告而仍不給付，仍應自受催告時起，負遲延責任，則依民法
    第229 條第2 項、第233 條第1 項前段、第203 條規定，債
    權人仍得請求債務人按週年利率5 ％計算給付遲延利息。本
    件原告得請求被告賠償上開數額之金錢以為回復原狀，既經
    原告起訴請求，即應認為已經催告，而被告迄今仍未給付，
    應自受催告時起負遲延責任，原告在上開得請求賠償之42萬
    4,398 元範圍內，得併請求被告加計法定利息給付。是原告
    請求自起訴狀繕本送達翌日即98年11月10日起至清償日止（
    送達回證見147 號卷第42頁），按週年利率5 ％計算之利息
    ，於上開得核許請求賠償之數額範圍內，應認尚無不合。
五、從而，原告主張依據民法第184 條、第193 條、第195 條規
    定，請求被告給付如其訴之聲明，應認於其請求被告給付42
    萬4,398 元，及自98年11月10日起至清償日止，按週年利率
    5 ％計算之利息範圍內，為有理由，應予准許。其餘原告請
    求超逾部分，則為無理由，應予駁回。
六、本件判決所命給付之數額未逾50萬元，依據民事訴訟法第38
    9 條第1 項第5 款規定，應由本院依職權宣告假執行。被告
    就此聲明願供擔保請准免為假執行，經核於法尚無不合，爰
    酌定相當之擔保金額准許之。至原告其餘假執行之聲請，因
    其訴經駁回而失所附麗，應併予駁回之。而本件判決基礎已
    臻明確，兩造其餘攻擊防禦方法及訴訟資料，經本院悉予審
    酌後，認均無礙於前開判斷，於茲不贅。
七、據上論結，原告之訴為有理由，依民事訴訟法第79條、第38
    9 條第1 項第5 款、第392 條第2 項判決如主文。
中    華    民    國    99    年    9     月    14    日
                  民事第二庭  法  官  蕭錫証
以上正本證明與原本無異。
如對本判決上訴，應於判決送達後20日內向本院提出上訴狀；若
委任律師提起上訴者，應一併繳納上訴審裁判費，否則本院得不
命補正逕行駁回上訴。
中    華    民    國    99    年    9     月    15    日
                              書記官  何婉菁

司法院資訊處製作；財團法人民間司法改革基金會備份。
